【裁判字號】    94,訴,1514
【裁判日期】    950818
【裁判案由】    確認買賣關係不存在等
【裁判全文】
臺灣臺中地方法院民事判決  94年度訴字第1514號
原      告  台灣省自來水股份有限公司
法定代理人  甲○○
訴訟代理人  劉北元律師
參  加  人  台灣台中地方法院
法定代理人  乙○○
訴訟代理人  丁○○
被      告  丙○○
            戊○○○
上二人共同
訴訟代理人  陳惠伶律師
上列當事人間請求確認買賣關係不存在等事件，本院於民國95年
8月2日言詞辯論終結，判決如下：
    主    文
原告之訴駁回。
訴訟費用由原告負擔。
    事實及理由
甲、程序方面：
一、按就兩造之訴訟有法律上利害關係之第三人，為輔助一造起
    見，於該訴訟繫屬中，得為參加，民事訴訟法第58條第1項
    定有明文。所謂有法律上利害關係者，包括本訴訟裁判之效
    力，雖不及於第三人，而第三人私法上之地位因當事人一造
    敗訴，致第三人在法律上，依該裁判之內容或執行結果，將
    致受利益或不利益者。查本件原告曾以參加人延遲查封為由
    ，向參加人訴請國家賠償，已經本院以92年度國字第25號判
    決理由中認定，被告丙○○就其所有坐落宜蘭縣三星鄉○○
    段破布烏小段341之196地號土地（下稱系爭土地），應有部
    分30000分之7222，與被告戊○○○間之買賣行為無效，而
    判決原告敗訴確定在案，若本件訴訟認原告主張無理由，原
    告即可認定因參加人之行為而遭受損害，則參加人對原告應
    負損害賠償責任，是以參加人對本件兩造間之訴訟，有法律
    上之利害關係，原告聲請告知本件參加人，參加人為輔助原
    告起見，並於訴訟中參加訴訟，核與上揭規定相符，應予准
    許，合先敘明。
二、又參加人法定代理人於訴訟中由蔡清遊變更為乙○○，是參
    加人之法定代理人乙○○已具狀聲明承受訴訟，依民事訴訟
    法第170條、第175條之規定，核無不合，應予准許。
乙、實體方面：
一、原告起訴主張：原告與被告丙○○間因請求損害賠償事件，
    原告前遵台灣高等法院台中分院89年度重上字第52號民事判
    決，並為擔保假執行，曾提供新台幣（下同）1173萬元作為
    擔保金，於民國（下同）89年12月8日向本院依法提出強制
    執行之聲請，請求查封被告丙○○所有坐落於台中縣沙鹿鎮
    之土地三筆及其上建物，並請求本院囑託台灣宜蘭地方法院
    執行被告丙○○所有坐落宜蘭縣三星鄉○○段破布烏小段34
    1之196地號，應有部分三分之一之土地。本院雖即針對前揭
    坐落於所轄區內之房地執行，惟就上開土地，竟遲遲未發出
    囑託執行，直至90年9月24日方囑託台灣宜蘭地方法院代為
    執行。嗣台灣宜蘭地方法院於90年10月11日函知原告，該筆
    受囑託執行之土地已於90年6月19日因買賣移轉所有權予被
    告戊○○○及張松輝等二人。就上開強制執行事件，原告遂
    以本院未在合理期間內辦理囑託執行之程序，顯已逾合理之
    期待為由，以本院為被告，提起國家賠償訴訟，該訴訟行中
    被告丙○○亦參加訴訟，嗣經本院以92年度國字第25號民事
    判決，認被告丙○○與戊○○○間就系爭土地應有部分3000
    0分之7222之買賣行為，係丙○○為脫免強制執行，與戊○○○通謀虛偽訂立之買賣契約，而將該不動產所有權移轉登
    記於被告戊○○○名下，顯係有侵害原告債權之情形，自與
    善良風俗有違，依民法第72條規定應屬無效，是被告二人間
    之系爭土地應有部分30000分之7222買賣行為既屬無效，則
    系爭土地即仍為被告丙○○所有，則原告之債權並未受損，
    而判決原告敗訴確定。又被告丙○○因已參加上揭國賠訴訟
    ，而已不得再行主張前開國賠裁判不當，然另一被告戊○○○則並不受前揭國賠判決之拘束，且系爭土地應有部分3000
    0分之7222仍登記在伊名下，故原告有對其提起確認買賣關
    係不存在之訴之確認利益及必要性；又被告丙○○明知其仍
    為系爭土地應有部分30000分之7222之所有權人，卻遲遲不
    向被告戊○○○為塗銷所有權移轉登記之請求，怠為行使其
    權利，為此爰依民法第242條規定，代位行使被告丙○○對
    戊○○○之不當得利請求權等語。並聲明：(1)確認被告丙○○與被告戊○○○就坐落宜蘭縣三星鄉○○段破布烏小段34
    1之168地號土地持分7222/30000於90年6月19日之買賣關係
    不存在。(2)宜蘭縣羅東地政事務所90年6月19日90羅地字第
    01274號就前項土地所為被告戊○○○之所有權登記應予塗
    銷。
二、參加人為輔助原告，另以：查被告戊○○○之子蕭有志、蕭
    穎澤、蕭挺位等提領現金即日期、帳戶及金額分別為90年6
    月4日亞太商銀68萬元，90年6月11日中國商銀55萬元、75萬
    元，90年6月20日中國商銀沙鹿分行80萬5千元，90年7月9日
    亞太商銀沙鹿分行67萬元、21萬5千元等等，均未見提領當
    日有將同款金額存入被告戊○○○所有沙鹿鎮農會鹿峰分部
    之記錄，且被告戊○○○所有沙鹿鎮農會鹿峰分部於90年7
    月12日、13日、16日多次存款記錄之金額分別為90萬元6千
    元、10萬元、62萬元、60萬元、32萬元等，亦與其子上揭所
    提領現金款項不符。實難認其購買被告丙○○所有上開土地
    之價款係其子所提供。次查，戊○○○於90年7月17日同時
    自其沙鹿鎮農會分別轉出現金90萬元、80萬元、80萬元至支
    票存款帳戶內，合計250萬元，作為支付被告丙○○之上開
    土地買賣之價金，惟何以同一帳戶同一時間內，非一次轉出
    ，而需分三次作轉出之動作，實與常理有違。再查，被告戊○○○稱：伊均叫伊先生蕭久雄代為存款及其農會帳戶都是
    先生與小孩在使用等語，顯示被告戊○○○不諳提、存款等
    相關事項，則其子既有幫忙母親即被告戊○○○購買上開土
    地之意，何以未將所提領之款項逕行匯入其母即被告戊○○○之農會帳戶或支票存款帳戶內即可，竟大費周章提領現金
    交付其母後，再隔數日由其父即訴外人蕭久雄存入被告戊○○○之帳戶內，是此等異於常人提、存款舉動，不免啟人疑
    竇。綜上所述，被告所陳，顯非可採。
三、被告則以：被告丙○○於上開國賠訴訟中固為輔助本院而參
    加訴訟，惟按被告丙○○參加之程度，並無機會就被告丙○○與被告戊○○○間之買賣關係為真正之事實，提出攻擊防
    禦方法，故依民事訴訟法第63條第1項但書規定，被告丙○○自不受前開國賠事件判決有關被告丙○○與被告戊○○○
    間之買賣契約是否真正之認定。另被告丙○○再上開國賠事
    件中係輔助本院而參加訴訟，並非輔助本件原告而參加訴訟
    ，故被告丙○○自得對上開國賠訴訟中本院之對造人即本件
    原告，主張被告丙○○與被告戊○○○間之買賣契約係屬真
    正。且被告丙○○之所以出賣本件系爭土地，乃因急需資金
    應用，以支付生活所需及子女在國外就學之生活、教育費用
    ，並無任何違反善良風俗之情事。又被告二人間於90年5月
    31日簽立就系爭土地應有部分30000分之7222之買賣契約，
    約定買賣價金為500萬元，並被告戊○○○於簽約時給付被
    告丙○○定金50萬元，另被告丙○○並將系爭土地設定金額
    500萬元抵押權登記與被告戊○○○，嗣後，被告戊○○○
    於90年6月15日交付付款人為台中縣沙鹿鎮農會、面額各為1
    00萬元之支票二紙與被告丙○○，另於90年7月15日交付付
    款人為台中縣沙鹿鎮農會、面額各為80萬元、80萬元、90萬
    元之支票三紙與被告丙○○，至於，被告戊○○○交付買賣
    前開土地價金之資金來源為：1.定金50萬元部分：係90年5
    月31日存入被告戊○○○在台中縣沙鹿鎮農會鹿峰分部帳號
    0000000000000號帳戶之40萬元現金，再包括原帳戶內之存
    款，於90年5月31轉付定金50萬元。2.第二期款200萬元部分
    ：被告戊○○○之子蕭有志，於94年6月4日亞太商業銀行沙
    鹿分行提領現金68萬元；又於90年6月11日中國商業銀行沙
    鹿分行提領現金55萬元、75萬元；而被告戊○○○於台中縣
    沙鹿鎮農會鹿峰分部之帳戶，於90年6月13日存入60萬元、4
    5萬元，再於90年6月15日轉出110萬元至被告戊○○○在台
    中縣沙鹿鎮農會之支票存款帳戶，及存入現金90萬元於前開
    支票存款帳戶，以供兌現前開面額合計200萬元之支票。3.
    尾款250萬元部分：被告戊○○○之子蕭穎澤，於90年6月20
    日中國商業銀行沙鹿分行提領現金80萬5千元；被告戊○○○之子蕭挺位，於90年7月9日亞太商業銀行沙鹿分行提領現
    金67萬元、21萬5千元；而被告戊○○○在台中縣沙鹿鎮農
    會鹿峰分部之帳戶，於90年7月12日存入90萬6千元、於90年
    7月13日存入10萬元及60萬元、於90年7月16日存入60萬元、
    32萬元，另於90年7月17日轉出90萬元、80萬元、80萬元至
    被告戊○○○在台中縣沙鹿鎮農會之支票存款帳戶，以供兌
    現前開三紙面額合計250萬元之支票。由此可證被告戊○○○確實有交付500萬元之價金，而系爭土地買賣絕無虛假。
    是被告丙○○與被告戊○○○間之買賣契約係屬真正，且被
    告戊○○○業已支付買賣價金完竣，被告丙○○對被告戊○○○無任何權利得以行使，從而，原告主張代位被告丙○○
    對被告戊○○○行使權利，顯無理由等語置辯。並聲明：原
    告之訴駁回。
四、兩造不爭執事項：
  (一)原告與被告丙○○間因損害賠償事件於88年7月7日向本院民
    事庭提起損害賠償之訴（案號：88年度重訴字第1036號），
    請求金額為35,203,000元，嗣上訴至台灣高等法院台中分院
    （下稱台中高分院），旋經台中高分院於89年10月11日判決
    ，改命被告丙○○應給付原告前開起訴之金額，並宣告原告
    於提供擔保金1173萬元後，准為假執行（案號：89年度重上
    字第52號）。被告丙○○雖再向最高法院提出上訴，但於91
    年8月22日遭最高法院駁回上訴（案號：91年度台上字第167
    4號裁定），全案終告確定。
  (二)原告於89年12月8日向本院聲請假執行，並請求囑託臺灣宜
    蘭地方法院執行「被告丙○○所有坐落宜蘭縣三星鄉○○段
    破布烏小段341之196地號，應有部分三分之一之土地。」
  (三)被告丙○○於90年6月19日將系爭土地應有部分30000分之
    7222之所有權，以登記原因為買賣移轉登記予被告戊○○○
    。
  (四)原告於92年10月30日以臺灣臺中地方法院為被告，訴請國家
    賠償（案號：92年度國字第25號），被告丙○○於93年12月
    9日具狀參加訴訟，輔助被告臺灣臺中地方法院，本院於上
    開國賠事件為原告敗訴之判決，理由認以戊○○○之證詞，
    「尚難認為其確有向參加人購買系爭土地，是本件系爭土地
    移轉登記於證人戊○○○名下，應係參加人為脫免強制執行
    ，與證人戊○○○等通謀訂立虛偽之買賣契約，將該不動產
    所有權移轉登記於渠名下，顯係有侵害原告債權之情形，自
    與善良風俗有違，依民法第72條規定，應認為係無效。」，
    原告對法院為其敗訴之判決未上訴而確定。
五、本件兩造爭執所在厥為：(一)被告丙○○於90年6月19日與被
    告戊○○○就系爭土地持分30000分之7222之買賣關係是否
    因違背善良風俗，依民法第72條應屬無效？(二)本件被告二人
    所訂立之系爭土地買賣契約，是否為通謀虛偽意思表示，而
    依民法第87條規定，應屬無效？(三)被告丙○○就本院92年度
    國字第25號民事判決理由中認定「尚難認為其確有向參加人
    購買系爭土地，是本件系爭土地移轉登記於證人戊○○○名
    下，應係參加人為脫免強制執行，與證人戊○○○等通謀訂
    立虛偽之買賣契約，將該不動產所有權移轉登記於渠等名下
    ，顯係有侵害原告債權之情形，自與善良風俗有違，依民法
    第72條規定，應認為係無效。」等語，於本件訴訟中是否不
    得再為爭執？茲分別說明如下：
  (一)按民事訴訟法第247條所謂即受確認判決之法律上利益，係
    指因法律關係之存否不明確，致原告在私法上之地位有受侵
    害之危險，而此項危險得以對於被告之確認判決除去之者而
    言，故確認法律關係成立或不成立之訴，苟具備前開要件，
    即得謂有即受確認判決之法律上利益，縱其所求確認者為他
    人間之法律關係，亦非不得提起（最高法院42年台上字第10
    31號判例意旨參照）。本件原告與被告丙○○間損害賠償事
    件，原告業已取得勝訴確定判決，即原告對被告丙○○有損
    害賠償請求權存在，則為保障原告上開權利，被告2人間系
    爭土地之買賣關係究否存在，確有影響原告上開權利，本件
    原告雖起訴確認被告2人間之買賣關係之不存在，應認有即
    受確認判決之法律上利益，是本件原告自得提起，合先敘明
    。
  (二)按民法第72條所謂法律行為有背於公共秩序或善良風俗者無
    效，乃指法律行為本身違反國家社會一般利益及道德觀念而
    言。而法律行為是否違反公序良俗，則應就法律行為之內容
    ，附隨情況，以及當事人之動機、目的及其他相關因素綜合
    判斷之。至法律行為之緣由或動機，若未表現於外而成為標
    的之一部者，縱該緣由或動機有背於公共秩序或善良風俗，
    與法律行為之效力，尚不生影響。最高法院83年度台上字第
    1530號、同院79年度台上字第1712號判決要旨可資參考。本
    件原告雖主張被告丙○○明知原告已對其所有之系爭土地聲
    請強制執行，竟為求脫免強制執行，於90年6月19日將系爭
    土地應有部分30000分之7222所有權以買賣原因移轉登記給
    被告戊○○○，顯係意圖侵害原告之債權，核與善良風俗有
    違，依民法第72條規定，應屬無效云云。惟查，本件原告於
    89年12月8日即已向本院聲請強制執行被告丙○○所有之財
    產，而被告丙○○與被告戊○○○係於90年5月31日始簽立
    系爭不動產買賣契約書，距原告聲請前開強制執行，乃5 個
    多月之後，而所有權人處分其所有之財產，亦係法律上所准
    許，尚難據此即認被告丙○○有脫產之意思。況被告二人間
    就系爭土地之買賣，價金業已給付完畢，此為兩造所不爭執
    ，則被告丙○○因此所為系爭土地應有部分30000分之7222
    所有權移轉登記，乃履行契約上之義務，揆諸前開判決要旨
    ，亦難認有何違反公序良俗之情事，自無從認定其等系爭土
    地買賣行為無效。
  (三)按民法第87條第1項所謂通謀虛偽意思表示，係指表意人與
    相對人雙方故意為不符真意之表示而言，若僅一方無欲為其
    意思表示所拘束之意而表示與真意不符之意思者，即難指為
    通謀而為虛偽意思表示（最高法院50年台上字第421號判例
    要旨、同院86年度台上字第2641號及第3865號判決要旨可資
    參照）。又第三人主張表意人與相對人通謀而為虛偽意思表
    示者，該第三人應負舉證之責（最高法院48年台上字第29號
    判例要旨參照）。本件原告雖主張：被告戊○○○曾於本院
    另案前開國賠事件審理時供述其向被告丙○○購買系爭土地
    是因為其土地遭徵收，而獲得徵收補償費，遂以500萬元之
    代價向被告丙○○購買系爭土地等語，復陳稱：其僅於購買
    系爭土地前，前往系爭土地現場一次，購買後即未至系爭土
    地現場，並將所購系爭土地無償交予被告丙○○之大哥管理
    ，而買賣系爭土地辦理過戶過程，則全無所悉等語。嗣後被
    告戊○○○又改稱關於購買系爭土地之資金來源係由其子及
    以其所存之私房錢支付等語，其前後陳述不一，自難憑採；
    又，證人蕭久雄即被告戊○○○之配偶亦曾於上開國賠事件
    本院審理時到庭證稱：錢是其兒子做生意賺的錢，戊○○○
    又拿2、30萬元，證人拿4、50萬元云云，復與被告戊○○○
    上開供述內容矛盾，亦難採信。況被告戊○○○對於其自行
    存款購買土地及其子共同出資額度究各為多少？竟答稱不知
    道等語，亦核與常情不符，且系爭土地之地目為林地，僅供
    農用，並非即有投資利潤，復被告戊○○○所購買者僅為系
    爭土地之應有部分，竟稱其僅等待土地漲價，即願意出賣土
    地（意寓作為投資方法）云云，實非無疑，是被告2人間所
    為系爭土地之買賣，顯屬通謀虛偽之買賣契約，自屬無效云
    云。然查，原告及參加人對於被告2人間系爭土地買賣價金
    500萬元，業已付清之事實不爭執，堪信為真實。再者，被
    告亦陳明系爭土地買賣於簽約時即給付定金50萬元，並約定
    先設定金額500萬元抵押權登記予被告戊○○○，嗣後，被
    告戊○○○於90年6月15日以付款人為台中縣沙鹿鎮農會（
    帳號9763號）之面額各為100萬元之支票2紙（票據號碼分別
    為0000000、0000000）交付予被告丙○○，並於90年7月15
    日以付款人為台中縣沙鹿鎮農會（帳號9763號）之分別面額
    80萬元、80萬元、90萬元之支票三紙（票據號碼分別為0000
    000、0000000、0000000）交付予被告丙○○，並提出被告
    戊○○○存款存摺、支票存款往來抄簿、訴外人蕭有志、蕭
    穎澤、蕭挺位之存款存摺在卷可稽，足證被告2人間之確有
    系爭土地買賣價金之交付，並無虛偽。雖被告戊○○○曾陳
    稱以徵收補償費支付買賣價金，或不知其子出資額為多少等
    語，但查，系爭土地買賣發生在90年間，而被告戊○○○於
    93年間始受法院通知到庭陳述，因時隔2年多而未能記憶清
    楚至陳述有誤，亦與常情相符，尚難因此遽認其係虛偽購買
    系爭土地。此外，個人存款金額多少，及個人持有現金多少
    ，又應如何處置，此皆屬個人自由權及隱私權行使之範圍，
    除有影響公益外，法律自應予以保障，是被告戊○○○受領
    其子所交付之現金究應何時如何處置，或存入或持有，此皆
    為個人權利之行使，尚難因收取大額現金未立即存入帳戶，
    或未全部存入，或其存入金額與開票金額不符等，即推論其
    資金來源有誤而認被告2人間系爭土地買賣行為係通謀虛偽
    意思表示。況且，按諸上開判例及判決要旨，原告就其主張
    被告2人間系爭土地買賣行為之通謀虛偽意思表示之事實，
    既未能舉證證明之，而僅以系爭買賣與常情不合為由，即主
    張該契約係出於通謀虛偽意思表示，為無足取，自難採信。
  (四)原告另主張本院92年度國字第25號國賠事件民事判決理由中
    曾載明「尚難認為其（指被告戊○○○）確有向參加人（指
    被告丙○○）購買系爭土地，是本件系爭土地移轉登記於證
    人戊○○○名下，應係參加人（指被告丙○○）為脫免強制
    執行，與證人戊○○○等通謀訂立虛偽之買賣契約，將該不
    動產所有權移轉登記於渠等名下，顯係有侵害原告債權之情
    形，自與善良風俗有違，依民法第72條規定，應認為係無效
    。」等語，因認被告丙○○於本件訴訟中應受參加效力所及
    而不得再為爭執云云。惟按參加人對於其所輔助之當事人，
    不得主張本訴訟之裁判不當，民事訴訟法第63條第1項前段
    定有明文。參諸其立法目的乃在使參加制度有擴大前訴訟制
    度解決紛爭機能、避免後訴之提出。惟此種參加效力可視為
    判決之附隨效力，即並非本案訴訟提起時本欲發生者，而須
    於後訴訟之提起時方為顯現。故參加效力，僅於被輔助之當
    事人敗訴時，於參加人與被輔助之當事人間始發生。查本件
    被告丙○○於參加本院92年度國字第25號國家賠償事件訴訟
    時，其係為輔助該案中之被告即臺灣臺中地方法院，然該案
    判決結果為原告之訴駁回，即由本院獲得勝訴判決，則依前
    開說明，被輔助之當事人並未獲得敗訴判決，是以被告丙○○與其所輔助之本院間，並未發生所謂參加效力。是本件原
    告以參加效力為由主張被告丙○○不得上開理由欄所記載內
    容再為爭執云云，於法不合，不足採信。況且，上開判決中
    理由之判斷，亦非該事件之爭點，自不發生爭點效之拘束力
    ，附此敘明。
六、綜上所述，本件被告2人所為系爭土地之買賣，既屬真實，
    自應發生買賣之效力，即其所為所有權移轉登記應屬有效，
    已如前述，且原告復就其主張被告2人買賣行為有違公序良
    俗及通謀虛偽意思表示之事實，皆未能舉證以實其說，是原
    告請求確認被告2人間系爭土地買賣關係不存在，及塗銷系
    爭土地所有權移轉登記，即無理由，應予駁回。
七、本件判決之結果已臻明確，兩造其餘攻擊防禦方法，經審酌
    均於判決結果無影響，爰不逐一論述，附此敘明。
八、據上論結，本件原告之訴為無理由，依民事訴訟法第78條，
    判決如主文。
中    華    民    國    95    年    8     月    18    日
                  民事第四庭    法  官  夏一
上正本係照原本作成。
如對本判決上訴，須於判決送達後20日內向本院提出上訴狀。
中    華    民    國    95    年    8     月    18    日
                                書記官


司法院資訊處製作；財團法人民間司法改革基金會備份。
